【裁判字號】    98,上易,1842
【裁判日期】    990720
【裁判案由】    業務侵占
【裁判全文】
臺灣高等法院臺中分院刑事判決        98年度上易字第1842號
上  訴  人  臺灣臺中地方法院檢察署檢察官
被      告  丙○○
上列上訴人因被告業務侵占案件，不服臺灣臺中地方法院98年度
易字第2153號中華民國98年10月20日第一審判決（起訴案號：臺
灣臺中地方法院檢察署97年度偵字第20016號），提起上訴，本
院判決如下：
    主  文
上訴駁回。
    理  由
一、公訴意旨略以：丙○○自民國88年10月1日至94年10月31 日
    ，在臺中市○區○○路1段35號14樓之國泰人壽保險股份有
    限公司（下稱國泰人壽公司）南屯通訊處擔任保險業務員，
    以向客戶招攬保險單及收取保險費為其職務，為從事業務之
    人。丙○○於任職期間，向丁○○及其妻兒等家人招攬數張
    保單，並負責收取保費等服務，於94年6月間，丙○○欲向
    丁○○收取保險費新臺幣（下同）28600元，丁○○則交付
    由其自己簽發為發票人之臺中市第二信用合作社，票號
    CP0000000號、面額為28600元、票載發票日為94年7月17日
    之支票一張予丙○○。詎丙○○竟基於意圖為自己不法所有
    之犯意，以易持有為所有之意思，將票款予以侵占入己，並
    於94年7月19日，將該張支票存入其自己所開立之國泰世華
    銀行臺中分行帳號000000000000號帳戶內兌領。嗣於95年8
    月間，丁○○之妻子甲○○因發生交通事故需申請保險理賠
    金，發現竟有數張向國泰人壽公司投保之保險單均因未繳費
    而失效，始悉上情，因認被告丙○○涉犯刑法第336條第2項
    之業務侵占罪嫌。
二、證據能力之說明：查被告丙○○對於本件判決所引用之下列
    各項證據方法之證據能力，於本院準備程序時表示無意見，
    同意作為審判依據，而檢察官亦表示無意見(均見本院卷第
    34頁反面)。且檢察官及被告亦均未於本院言詞辯論終結前
    ，就提示調查之各項證據聲明異議，本院審酌該等言詞陳述
    及書面作成時之情況，並無不宜作為證據之情事，依刑事訴
    訟法第159條之5之規定，自得作為證據，合先敘明。
三、按犯罪事實應依證據認定之，無證據不得認定犯罪事實；又
    不能證明被告犯罪者，應諭知無罪之判決，刑事訴訟法第
    154條第2項、第301條第1項分別定有明文。而所謂認定犯罪
    事實之證據，係指足以認定被告確有犯罪行為之積極證據而
    言，該項證據自須適合於被告犯罪事實之認定，始得採為斷
    罪之資料；又事實之認定，應憑證據，如未能發現相當確實
    證據，或證據不足以證明，自不能以推測或擬制之方法，以
    為裁判之基礎；又認定犯罪事實所憑之證據，無論係直接證
    據或間接證據，其為訴訟上之證明，須於通常一般之人均不
    致有所懷疑，而得確信其為真實之程度者，始得據為有罪之
    認定，倘其證明尚未達到此一程度，而有合理之懷疑存在，
    復無其他調查途徑可尋，法院即應為無罪之判決，最高法院
    29年上字第3105號、40年台上字第86號、76年台上字第4986
    號判例著有明文。
四、公訴人認為被告丙○○涉有上開刑法第336條第2項之業務侵
    占罪嫌，無非係以告訴人丁○○於偵查中之指訴、證人即國
    泰人壽公司南屯通訊處主任許慧芳於偵查中之證述，及上揭
    支票影本1張、被告之國泰世華銀行臺中分行帳號000000000
    000號帳戶存摺封面、內頁影本及代收票據明細表影本各1張
    、證人許慧芳提出之失效保單基本資料7張及報告書1份、臺
    中市第二信用合作社南屯分社97年12月10日中二信南字第12
    5號函等件為其主要依據。
五、訊據被告丙○○，固坦承前揭由告訴人所簽發，付款人為臺
    中市第二信用合作社，票號CP0000000號、面額為28600元、
    票載發票日為94年7月17日之支票1張，確係由其本人提示於
    國泰世華銀行臺中分行帳戶內兌領等情不諱，惟堅決否認有
    何業務侵占之犯行，辯稱：伊前後向丁○○招攬5張保單，
    該5張保單於94年5月31日屆期共需繳納28600多元之保險費
    ，因一時無法與丁○○取得聯繫，基於平日與丁○○之朋友
    私誼，就先另外以支票代墊繳付此等保險費用，嗣丁○○開
    立前揭支票欲繳納保險費，因保險費已由伊先行墊款，才會
    將該紙支票存入自己帳戶內兌領，並無不法所有之意思等語
    。
六、經查：
(一)告訴人丁○○於94年7月間，曾簽立前揭以自己為發票人，
    付款人為臺中市第二信用合作社，票號CP0000000號、面額
    為28600元、票載發票日係94年7月17日之支票1張予被告丙
    ○○收受，經告訴人言明係用以繳交其向國泰人壽公司所投
    保，於94年5月底屆期應繳費保單之保險費用，被告嗣逕將
    該張票據存入其在國泰世華銀行臺中分行所申請設立，帳號
    000000000000號帳戶內提示兌領等情，除為告訴人於偵查及
    原審審理時指述外（見他字卷第12頁、第35頁、原審卷第55
    頁全面），被告就此亦不加爭執，並有該支票正反面影本、
    支票存根影本、被告所申設國泰世華銀行臺中分行帳號
    000000000000號帳戶存摺內頁影本、臺中市第二信用合作社
    南屯分社97年12月10日中二信南字第125號函與國泰世華商
    業銀行97年12月31日（97）國世文心字第00125號函附之帳
    戶基本資料等件在卷可稽（見他字卷第16-17頁、第89-91頁
    ，偵字卷第4頁、第14-26頁），堪認告訴人此部分所指述，
    並非虛妄。惟此僅足以認定告訴人所開立用以支付保險費之
    前述支票，確由被告持以提示兌現之事實，尚無從率予論斷
    被告係基於意圖為自己不法所有之犯意，將該筆票款以易持
    有為所有之意思，予以侵占入己。
(二)針對被告丙○○在自己所申設之帳戶內，提示兌領前揭由告
    訴人丁○○所簽發支票之緣由，被告係辯稱：丁○○向國泰
    人壽公司所投保保單號碼0000000000號、0000000000號、00
    00000000號、0000000000號、0000000000號等保險契約於94
    年5月31日所需繳納之保險費用合計28626元，係由伊以潘榮
    傑建築師事務所為發票人，付款人為國泰世華商業銀行文心
    分行，票號AQ0000000號，票面金額28626元之支票，先行交
    付與國泰人壽公司代為繳付。之後丁○○開立首揭支票交予
    伊欲行繳納保費，因保險費既已由伊先行墊款，伊才會將之
    存入自己帳戶內兌領等語。關乎此，已據被告提出國泰金控
    員工入口網站繳費紀錄查詢－壽險繳費紀錄查詢5紙，及國
    泰人壽公司保單基本資料在卷為憑（見他字卷第44頁、第46
    頁、第73-78頁、原審卷第14-18頁），依該等查詢資料保單
    之「繳費表示」欄內，均顯示正常繳費之狀況，並經證人許
    慧芳證稱，該等保單於94年繳費情形都正常(見原審卷第58
    頁反面)，告訴人就此亦表示無意見(見原審卷第54頁反面)
    。顯見該5份保單並無告訴人所指，因被告將其所簽發欲行
    繳交保險費之支票票款侵吞入己，致該等保單均已停效之情
    形。是告訴人此部分之指述，已與客觀事實不符。
(三)另經原審依被告丙○○之聲請，向國泰人壽公司與國泰世華
    商業銀行函詢結果，告訴人丁○○向國泰人壽公司所投保保
    單號碼0000000000號、0000000000號、0000000000號、0000
    000000號、0000000000號等保險契約，於94年5月31日屆期
    之保險費用合計28626元，係以潘榮傑建築師事務所為發票
    人，付款人為國泰世華商業銀行文心分行，票號AQ0000000
    號，票面金額28626元之支票所繳付，此亦有國泰人壽公司
    98年7月27日國壽字第0980070874號函、國泰世華商業銀行
    98年8月17日（98）國世銀文心字第00101號函附之支票帳戶
    開戶基本資料與支票正反面影本存卷足憑（見原審卷第21頁
    、第24-29頁）。而證人即潘榮傑建築師事務所之負責人潘
    榮傑亦於原審審理時到庭證稱：伊認識丙○○，與丙○○曾
    是男女朋友。丙○○先前有在伊事務所幫忙，負責一些帳務
    處理與會計事項。伊事務所先前亦有設立支票帳戶，伊都將
    支票交予丙○○去簽發處理事務所之帳務事項等語（見原審
    卷第59-61頁）；足見前揭發票人為潘榮傑建築師事務所之
    支票，顯係被告所提出予國泰人壽公司，用以繳付告訴人向
    國泰人壽公司所投保上揭5張保單之保險費甚明。是被告所
    辯其係因此緣由才會將嗣後告訴人所簽發交付之首揭支票存
    入自己銀行帳戶內提示兌領等語，即堪信實。告訴人所投保
    之前開5張保單之保險費，既係由被告先行墊付，嗣後告訴
    人另行交付支票予被告欲繳納保險費，該紙支票由被告收取
    後自行運用，尚難認被告有何不法所有之意圖。
七、原審以不能證明被告犯罪，而依刑事訴訟法第301條第1項規
    定，諭知無罪之判決，經核認事用法，並無不合。檢察官上
    訴意旨，指被告並無為告訴人代墊保費之必要，其將告訴人
    信用正當之支票先挪為己用，此時其侵占犯行即已成立，縱
    被告事後以信用有瑕疵之支票繳納告訴人之保費，其行為仍
    應構成侵占罪等情，指摘原判決不當。惟查：告訴人前揭保
    單應繳之保險費於94年5月31日屆期，依國泰人壽公司規定
    ，雖有60日之寬緩期，但告訴人既尚未繳納，被告考量如未
    如期續繳，恐有失效之虞，乃先以前揭潘榮傑建築師事務所
    簽發之支票代為繳納，以確保告訴人之保單繳費正常，該紙
    支票之發票人帳戶雖於94年6月17日成為拒絕往來戶，惟該
    帳戶並非被告本人之帳戶，衡情該紙支票亦應係於該帳戶94
    年6月17日成為拒絕往來戶前即簽發代繳，而該紙支票之發
    票日為94年7月17日，此時雖在該帳戶拒絕往來之後，但被
    告仍設法使之兌現，無礙於其初始代墊保險費之心意，而結
    果亦確如期兌現，有國泰世華商業銀行98年8月17日（98）
    國世銀文心字第00101號函附卷足憑(見原審卷第24頁)；反
    觀告訴人交付被告繳納保險費之前開支票，係於94年6月23
    日由被告交付託收，有代收票據明細表可稽(見他字卷第91
    頁)，斯時已在被告以前揭支票代墊告訴人保險費之後，足
    見被告係先代告訴人墊付保險費之後，才將告訴人之前開支
    票交付託收，且兩紙支票之發票日均為94年7月17日，最終
    亦均如期兌現，並不因他人帳戶後來成為拒絕往來戶而影響
    其代墊之結果，無損於告訴人之權益。被告後來將告訴人之
    支票託收、提示，係抵償其先前代墊保險費之款項，即難認
    其主觀上有何不法所有之意圖，尚與侵占罪之構成要件有間
    。因此，檢察官之上訴為無理由，應予駁回。
八、另按刑事訴訟本不告不理之原則，審判之範圍應與訴之範圍
    相一致，法院不得就未經起訴之犯罪加以審判，至犯罪曾否
    起訴，應以起訴書狀所記載之被告及犯罪事實為準，此分別
    於刑事訴訟法第268條、第264條第2項、第320條第2項規定
    甚明。則法院受理刑事案件，就其他與起訴事實無關之事項
    ，則毋庸審判。又法律上一罪之案件，無論其為實質上一罪
    （接續犯、繼續犯、集合犯、結合犯、吸收犯、加重結果犯
    ）或裁判上一罪（想像競合犯及刑法修正前之牽連犯、連續
    犯），均具單一性，在訴訟法上作為一個訴訟客體，無從分
    割，縱僅就其一部分犯罪事實提起公訴或自訴（即顯在事實
    ），如構成犯罪，即與未起訴之其餘犯罪事實（指潛在事實
    ）發生一部與全部之關係，此即公訴不可分之原則；惟此公
    訴不可分原則，係以已起訴部分之顯在事實構成犯罪為前提
    ，倘若起訴部分不構成犯罪，即與未起訴之其餘事實不發生
    一部與全部之關係，未起訴部分縱經告訴人在告訴狀上記載
    ，亦無一部效力及於全部可言，無論該未起訴部分是否成立
    犯罪，法院均不得就未起訴部分之事實一併予以審判。本件
    既就檢察官起訴之事實判決被告無罪，即無所謂檢察官起訴
    效力及於起訴書未記載之事實可言（98年度台上字第494號
    、97年度台上字第3822號判決要旨參照）。另按法律上一罪
    之案件，無論其為實質上一罪（接續犯、繼續犯、集合犯、
    結合犯、吸收犯、加重結果犯）或裁判上一罪（想像競合犯
    及刑法修正前之牽連犯、連續犯），在訴訟上均屬單一性案
    件，其刑罰權既僅一個，自不能分割為數個訴訟客體，縱僅
    就其一部分犯罪事實提起公訴或自訴，如構成犯罪，即與未
    起訴之其餘犯罪事實發生一部與全部之關係（即公訴不可分
    ），法院對此單一不可分之整個犯罪事實，即應全部審判（
    即審判不可分）。故法院實際審判之範圍，較之起訴書狀所
    載，雖可能有所擴張，因其仍為起訴效力所及，即不生訴外
    裁判問題。而單一案件之一部犯罪事實曾經有罪判決確定者
    ，其既判力自及於全部，其餘犯罪事實不受雙重追訴處罰（
    即一事不再理），否則應受免訴之判決。惟此公訴不可分、
    審判不可分及一事不再理等原則，皆以起訴部分之顯在事實
    構成犯罪為前提，倘若被訴部分不構成犯罪，即與未起訴之
    其餘潛在事實不發生一部與全部之關係，縱使未起訴部分應
    成立犯罪，因已無一部效力及於全部之可言，法院即不得就
    未起訴部分之犯罪事實予以論究；該經起訴之一部事實受無
    罪判決如經確定，則其餘事實自得另行追訴，並無重覆起訴
    ，亦非可認係僅為原確定判決事實之擴張或減縮（96年度台
    上字第1856號判決要旨參照）。本件告訴人雖指涉被告丙○
    ○另涉有其他業務侵占之犯行，並由公訴人於原審審理時當
    庭詰問證人即國泰人壽公司區主任許慧芳，及諭命證人許慧
    芳提出被告親筆簽名之告訴人所投保其他保單之保費送金單
    為證，欲引為被告另犯其他業務侵占犯行之佐證；惟姑且不
    論告訴人此部分所指被告另涉之業務侵占犯嫌，已經檢察官
    於起訴書中以罪嫌不足為由，就此部分不另為不起訴之處分
    ；縱公訴人於原審審理後，認此部分確實應構成犯罪，但因
    已起訴部分之前揭顯在性事實，業因不能證明被告犯罪，而
    為無罪判決之諭知，依照上揭判決意旨，與未起訴之其餘潛
    在事實即不發生一部與全部之關係，無論該未起訴部分是否
    成立犯罪，基於刑事訴訟法不告不理之原則，均不得就此未
    起訴部分之事實於本案中併予審究，附此敘明。
據上論斷，應依刑事訴訟法第368條，判決如主文。
本案經檢察官乙○○到庭執行職務。
中    華    民    國    99    年    7    月    20    日
            刑事第十一庭  審判長法  官  郭  同  奇
                                法  官  陳  慧  珊
                                法  官  洪  曉  能
以上正本證明與原本無異。
不得上訴。
                                書記官  林  明  冬
中    華    民    國    99    年    7    月    20    日

司法院資訊處製作；財團法人民間司法改革基金會備份。
